臺灣臺南地方法院臺南簡易庭民事判決
110年度南簡字第504號
原      告  陳孟屏  
訴訟代理人  傅順轅  
被      告  曾美珠  


上列當事人間請求塗銷抵押權登記事件，經本院於民國110年4月
20日言詞辯論終結，判決如下：
    主    文
被告應將如附表所示之不動產，於民國82年8月20日經臺南市臺
南地政事務所以台南土字第０四一五三一號設定、擔保債權總金
額新臺幣肆拾萬元、債權比例全部之抵押權登記予以塗銷。
訴訟費用新臺幣肆仟參佰元由被告負擔。
    事實及理由
一、原告主張：如附表所示之不動產（下稱系爭不動產），原為
    被繼承人陳富山所有，陳富山死亡後，由原告辦理繼承登記
    ，惟系爭不動產上存有以被告為抵押權人，於民國82年8月2
    0日經臺南市臺南地政事務所以台南土字第041531號辦理設
    定、擔保債權總金額新臺幣（下同）40萬元、債權存續期間
    自82年8月15日起至82年11月15日、債權比例全部之抵押權
    設定登記（下稱系爭抵押權）。系爭抵押權所擔保之債權已
    於97年間罹於消滅時效，再經5年除斥期間，至102年止，系
    爭抵押權業因被告未實行而歸於消滅。被告迄未將系爭抵押
    權塗銷，已有害於原告對系爭不動產之管理權益。為此依民
    法第880條、第125條規定，提起本件訴訟。並聲明：如主文
    第1項所示。
二、被告則以：伊與陳富山為朋友關係，陳富山之前開熱炒店，
    伊會前往店裡吃飯，陳富山表示經濟有困難，還一直說有人
    要跟他要錢，伊看陳富山可憐，陳富山也說過幾天就會還錢
　　，所以才會借40萬元給陳富山。當時借款係以現金交付，一
    開始陳富山有寫借據，但系爭抵押權設定登記後，陳富山就
    將借據拿回去，除了系爭抵押權權狀外，伊並無其他證據可
    證明有借40萬元予陳富山；伊不了解法律，才會這麼久都沒
    有去實行系爭抵押權，但原告當時也有在陳富山的店裡幫忙
    ，有一次伊去陳富山家裡要錢，剛好原告也在，是原告幫忙
    開的門，原告知道伊是要跟陳富山要錢，但原告說陳富山不
    在家等語，資為抗辯。並聲明：原告之訴駁回。
三、得心證之理由：
　㈠按請求權，因十五年間不行使而消滅；消滅時效，因請求而
　　中斷；時效因請求而中斷者，若於請求後六個月內不起訴，
    視為不中斷；以抵押權擔保之債權，其請求權已因時效而消
    滅，如抵押權人，於消滅時效完成後，五年間不實行其抵押
    權者，其抵押權消滅，民法第125條前段、第129條第1項第1
    款、第130條、第880條分別定有明文。故不動產抵押權所擔
    保之債權時效完成後逾5年，抵押權人仍未就抵押之不動產
    取償，或執拍賣抵押物裁定聲請執行法院強制執行拍賣抵押
    物，或於他債權人對於抵押物聲請強制執行時，聲明參與分
    配者，則該不動產設定之抵押權已因其所擔保債權之請求權
    消滅時效完成及5年除斥期間之經過而歸於消滅。
　㈡原告主張之前開事實，業據提出系爭不動產之土地建物登記
    謄本為證，並經本院職權調取系爭抵押權設定登記申請資料
    （本院卷第27-42頁），核屬相符，此部分事實堪可認定。
  ㈢按所有人於法令限制之範圍內，得自由使用、收益、處分其
    所有物並排除他人干涉，民法第765條定有明文，是以民法
    第767條賦予所有人有所有物返還請求權、所有權妨害除去
    請求權及所有權妨害預防請求權，於所有權有物權設定存在
    ，於物權消滅後仍不塗銷登記情形下，所有人為實現所有權
    之圓滿狀態，應得行使所有權妨害排除請求權。經查，系爭
    抵押權登記設定存續期間為82年8月15日至82年11月15日，
    依前開法文所示，系爭抵押權所擔保之請求權至遲於97年11
    月15日罹於時效；至被告辯稱原告當時也有在陳富山的
　　店裡幫忙，有一次伊去陳富山家裡要錢，是原告幫忙開的門
    ，原告知道伊是要跟陳富山要錢，但原告說陳富山不在家云
    云，要難認被告已對陳富山為債務之請求，且原告亦未對
　　陳富山提起訴訟，尚不生時效中斷之效力，是本院無法自被
　　告上開辯詞，為本件借貸債權時效不消滅之認定。再查，被
    告復未於該債權消滅時效完成後5年內即102年11月15日前行
    使抵押權，則系爭抵押權已因除斥期間經過不實行而消滅。
    被告未塗銷系爭抵押權登記，系爭抵押權之存在顯然阻礙原
    告對系爭不動產所有權之圓滿行使，被告當然有排除義務。
    從而，原告請求被告應塗銷系爭抵押權，為有理由，應予准
    許。
四、綜上所述，原告主張系爭抵押權已因被告未實行而歸於消滅
　　，依民法第125條、第880條之規定，請求被告塗銷系爭抵押
    權，為有理由，應予准許。
五、本件為判決基礎之事證已臻明確，兩造其餘之攻擊防禦方法
    及訴訟資料，經本院斟酌後，認為均不足以影響本判決之結
    果，爰不一一論究，附此敘明。
六、訴訟費用負擔之依據：民事訴訟法第78條。
中　　華　　民　　國　　110 　年　　4 　　月　　30　　日
                    臺南簡易庭  法  官  張家瑛
以上正本係照原本作成。
如不服本判決，應於送達後20日內向本庭（台南市○○路0段000
號）提出上訴狀（須按他造當事人人數附繕本）。
如委任律師提起上訴者，應一併繳納上訴審裁判費。　　　　　
中　　華　　民　　國　　110 　年　　4 　　月　　30　　日
                                書記官  陳雅婷 
附表：
土地部分                          編號       土    地    坐    落    面    積 權利範圍  縣　市 鄉鎮市區  　段　 地號 平方公尺  001 臺南市   南區  日新段 234 81.31 10000分之435 002 臺南市   南區  日新段 234-1 3.99 10000分之435 003 臺南市   南區  日新段 235 470.85 10000分之435 004 臺南市   南區  日新段 235-1 9.01 10000分之435 

建物部分　　　　　　　          　　         編號 建號 建物門牌 基地坐落 建築式樣主要建築材料及房屋層數　 建物面積（平方公尺）   權利範圍      第四層 合　計 附屬建物：陽台  001 230 臺南市○區○○路○段000○0號 臺南市○區○○段000地號 5層鋼筋混凝土造住家用 76.04 76.04 4.84 全部 含共有部分：日新段242建號，權利範圍20分之1